臺灣彰化地方法院刑事判決　　　　　　　96年度訴字第1048號
公　訴　人　臺灣彰化地方法院檢察署檢察官
被　　　告　甲○○
上列被告因違反毒品危害防制條例案件，經檢察官提起公訴（96
年度毒偵字第2148號、第2150號、第2151號），本院以簡式審判
程序判決如下：
    主  文
甲○○施用第一級毒品，累犯，處有期徒刑捌月，應減刑為有期
徒刑肆月，扣案之海洛因貳包（合計淨重零點貳公克），沒收銷
燬之；又施用第一級毒品，累犯，處有期徒刑陸月，應減刑為有
期徒刑月；又施用第一級毒品，累犯，處有期徒刑陸月，應減
刑為有期徒刑月。應執行有期徒刑拾月，扣案之海洛因貳包（
合計淨重零點零貳公克），沒收銷燬之。
    犯罪事實及理由
一、犯罪事實部分：
    甲○○前曾於民國93年3 月間，因施用第一毒品案件，經本
    院以93年度訴字第738 號，判處有期徒刑10月確定；又於同
    年6 月間，因施用第二級毒品案件，經本院以93年度易字第
    867 號，判處有期徒刑5 月確定，前開2 罪定應執行有期徒
    刑1 年2 月確定，於94年12月3 日執行完畢釋放。其另於88
    年間，因施用毒品案件，經本院裁定令入戒治處所施以強制
    戒治，嗣因成效經評定合格，於檢察官聲請後，再經本院以
    88年度毒聲字第1234號裁定，停止戒治所餘戒治期間付保護
    管束，於88年4 月2 日停止戒治出所，且於88年7 月31日保
    護管束期滿未經撤銷，強制戒治執行完畢。其另於95年間，
    因施用毒品案件，經本院以95年度訴字第1753號，判處有期
    徒刑11月，上訴後，經臺灣高等法院臺中分院以96年度上訴
    字第911 號駁回上訴確定（尚未執行）。詎其於前開強制戒
    治執行完畢5 年內之93年3 月及6 月，即再因施用毒品案件
    ，經本院以93年度訴字第738 號及93年度易字第867 號，分
    別判處有期徒刑10月及5 月確定後，仍不知悔改，(一)基於施
    用第一級毒品海洛因之犯意，於95年11月3 日上午9 時許，
    在其位於彰化縣員林鎮○○路○ 段171 巷48弄2 號住處，以
    將海洛因摻水置入其所有針筒內注射方式（針筒業已丟棄）
    ，施用第一級毒品海洛因1 次。嗣於95年11月5 日凌晨 1時
    許，在彰化縣員林鎮○○路○ 段171 巷56號前，經警對其盤
    查，甲○○一時緊張，即將其之前一併購得，已施用部分之
    第一級毒品海洛因2 包（合計淨重0.2 公克），丟棄於地。
    且經警對其採尿送驗後，呈嗎啡陽性反應，而查知上情；(二)
    其另行基於施用第一級毒品海洛因之犯意，於95年11月30日
    上午某時，在其上址住處，以將海洛因摻水置入其所有針筒
    內注射方式（針筒業已丟棄），施用第一級毒品海洛因1 次
    。嗣於95年12月1 日下午5 時10分許，在彰化縣員林鎮○○
    路○ 段上海銀行員林分行前，經警攔檢盤查，甲○○於前開
    施用海洛因犯罪未為有偵查權限之機關發覺前，主動向員警
    自首曾於前開時、地施用第一級毒品海洛因1 次，而接受裁
    判，且經警對其採尿送驗後，呈嗎啡陽性反應，而查知上情
    ；(三)96年1 月1 日上午10時30分許，在其上址住處，以將海
    洛因摻水置入其所有針筒內注射方式，施用第一級毒品海洛
    因1 次。嗣於96年1 月3 日上午11時45分許，甲○○因另案
    遭員警在彰化縣員林鎮○○路○ 段171 巷48弄2 號查獲，甲
    ○○即於前開施用海洛因犯罪未為有偵查權限之機關發覺前
    ，主動向員警自首曾於前開時、地施用第一級毒品海洛因 1
    次，而接受裁判，且經警對其採尿送驗後，呈嗎啡陽性反應
    ，而查知上情。
二、被告甲○○於本院準備程序中，就上揭犯罪事實均為有罪之
    陳述，且所犯係死刑、無期徒刑、最輕本刑為3 年以上有期
    徒刑以外之罪，經本院合議庭依刑事訴訟法第273 條之1 第
    1 項之規定，裁定由受命法官1 人獨任進行簡式審判程序。
三、本案證據：
    (一)彰化縣警察局95年11月5 日委託檢驗尿液代號與真實姓名
      對照認證單1紙（見田警分偵字第0950021549號警卷）。
    (二)詮昕科技股份有限公司95年11月20日濫用藥物尿液檢驗報
      告1紙（見95年度毒偵字第4631號卷第6頁）。
    (三)彰化縣警察局員林分局95年12月1 日委託檢驗尿液代號與
      真實姓名對照認證單1 紙（見96年度毒偵字第375 號卷第
      7 頁）。
    (四)詮昕科技股份有限公司95年12月14日濫用藥物尿液檢驗報
      告1紙（見96年度毒偵字第375號卷第6頁）。
    (五)彰化縣警察局員林分局96年1 月3 日中午12時55分委託檢
      驗尿液代號與真實姓名對照認證單1 紙（見96年度毒偵字
      第500 號卷第14頁）。
    (六)詮昕科技股份有限公司96年1 月11日濫用藥物尿液檢驗報
      告1紙（見96年度毒偵字第500號卷第15頁）。
    (七)海洛因2包（淨重共0.2公克）。
    (八)95年12月1日、96年1月3日警詢筆錄。
    (九)被告於本院之自白。
    (十)臺灣高等法院被告前案紀錄表。
四、按觀察、勒戒或強制戒治執行完畢釋放後， 5年內再犯毒品
    危害防制條例第10條之罪，即應直接依法追訴判決，固毋庸
    再行該條例針對「初犯」所規定之觀察、勒戒或強制戒治等
    治療程序，然若係於觀察、勒戒或強制戒治執行完畢釋放後
    ，5年後再犯第10條之罪者，則應重新依該條例第20條第1項
    、第2 項關於「初犯」之規定，先行送觀察、勒戒，並依其
    觀察、勒戒結果有無繼續施用毒品傾向，以定其是否施以強
    制戒治之治療程序，再於上開治療程序執行完畢後始由檢察
    官為不起訴處分，而非直接加以追訴處罰，此觀諸現行生效
    施行之毒品危害防制條例（於92年7月9日修正公布、自93年
    1月9日施行）第20條、第23條之規定甚明。而考諸前開毒品
    危害防制條例之修正理由主要係認觀察、勒戒或強制戒治後
    5 年後再犯者，顯見前所實施之觀察、勒戒或強制戒治已足
    以遮斷其施用毒品之癮，為期自新及協助其斷除毒癮，對此
    5年後再犯者仍適用初犯之規定（即該條例第20條第3項之規
    定），即先經觀察、勒戒、強制戒治之程序【見該條例第20
    條修法理由5第3項修正理由(二)】，且為配合簡化施用毒品犯
    之刑事處遇程序，並鑑於經觀察、勒戒或強制戒治執行完畢
    釋放後 5年內再犯者，其再犯率甚高，原據以實施之觀察勒
    戒及強制戒治既已無法收其實效，自應施以刑事處遇【見該
    條例第23條修正理由三(二)】，凡此俱見現行毒品危害防制條
    例於修正時刪除修正前二犯及三犯之規定，一改修法前繁雜
    之處遇程序，僅將施用毒品犯簡化區分為初犯、再犯外，並
    認施用毒品者係屬病患性犯人，以觀察、勒戒戒除其身癮，
    併以強制戒治方式祛除心癮之措施。由是觀之，現行毒品危
    害防制條例仍採「刑罰處遇程序」與「治療之保安處分程序
    」二者併行之方式，並將施用毒品者區分為「初犯」與「再
    犯」之不同，詳言之，倘毒品施用者係前經觀察、勒戒或強
    制戒制等治療程序執行完畢 5年後，始再施用毒品之「初犯
    」，因認前所執行之觀察、勒戒或強制戒治足收戒除毒癮之
    效，自應重新先經觀察、勒戒或強制戒治等治療程序，並於
    治療程序執行完畢後由檢察官直接為不起訴處分，毋庸對之
    追訴處罰，反觀，在「再犯」之情形，因其先前所為治療程
    序顯未能收祛除毒癮之實效，且考量施用毒品者之再犯率偏
    高，乃簡化其刑事處遇程序，而對之直接追訴處罰，不再施
    以保安處分之治療程序，是現行毒品危害防制條例所採「初
    犯」與「再犯」之界分，已揚棄過去修正前毒品危害防制條
    例所採一、二、三犯之判斷標準及處遇程序，且側重於觀察
    、勒戒或強制戒治等治療程序是否確實收其成效。因之，對
    於所謂「初犯」與「再犯」之區別，除應視其是否於觀察、
    勒戒或強制戒治執行完畢釋放後， 5年後再犯者外，尚應兼
    顧其前次所施予觀察、勒戒、強制戒治程序之成效以資判斷
    ，如此方能貫徹現行毒品危害防制條例之修正立法意旨，且
    細繹現行毒品危害防制條例第20條、第23條之立法理由可知
    ，所謂「再犯」應係指依該條例規定執行觀察、勒戒、強制
    戒治完畢釋放，再犯施用毒品罪者均屬之（見該條例第20條
    修法理由二後段），是對於現行毒品危害防制條例第20條第
    3項規定「觀察、勒戒或強制戒治執行完畢後， 5年後再犯」
    之解釋，自應限於該施用毒品之行為人於觀察、勒戒或強制
    戒治執行完畢後 5年內均未再有任何施用毒品之犯行，始足
    當之，茍其施用毒品之犯行，前經觀察、勒戒或強制戒治執
    行完畢後， 5年內曾因再犯施用第一、二級毒品之行為，而
    經法院判處刑罰之處遇程序確定者，縱其係於觀察、勒戒或
    強制戒治執行完畢 5年後復為施用毒品者（即修正前毒品危
    害防制條例所稱之三犯或三犯以上），因其於治療程序之保
    安處分執行完畢 5年內，既仍有繼續施用毒品之犯行，即難
    認前所執行之治療程序有何戒除其身心毒癮之成效可言，自
    不得僅憑該次施用毒品犯行係在前次執行治療程序之保安處
    分完畢後， 5年後再犯一端，即依現行毒品危害防制條例第
    20條第3項規定，逕認為「初犯」，而適用同條第 1、2項之
    觀察、勒戒或強制戒治等治療程序，否則無異使接受治療程
    序執行成效不彰，而屢犯施用毒品罪之行為人，僅因其施用
    毒品行為與前次觀察、勒戒或強制戒治完畢之時間相距已逾
    5 年，反得循初犯之保安處分程序，獲邀寬典，不啻與前揭
    毒品危害防制條例之修法初衷背道而馳，是就此情形，仍應
    認屬「再犯」之範疇，直接適用刑事刑罰處遇之程序，始符
    修法之本旨。查本件被告前曾因施用毒品案件，經執行強制
    戒治，於88年7 月31日執行完畢釋放。惟其於5 年內之93年
    3 月及6 月間，即已再犯施用毒品案件，經本院以93年度訴
    字第738 號及93年度易字第867 號，分別判處有期徒刑10月
    及5 月，而被告本案施用第一級毒品海洛因之犯行，雖均係
    在前次強制戒治執行完畢5 年後所犯，惟被告於上開強制戒
    治執行完畢5 年內，曾再犯施用第一、二級毒品之罪經法院
    宣示判決並確定，已詳述如前，顯見其並非於強制戒治執行
    完畢後5 年內均無任何施用毒品之犯行，且其既已於強制戒
    治執行完畢5 年內再犯施用第一、二級毒品之罪，已符合毒
    品危害防制條第23條第2 項之所定之追訴要件，揆諸前開毒
    品危害防制條例條文及說明，被告所為本件3 次施用第一級
    毒品海洛因之犯行，即均無「初犯」規定之適用，自均毋須
    再重新施予觀察、勒戒或強制戒制之處遇程序，而均應直接
    訴追處罰。又按犯罪在中華民國96年4 月24日以前者，除本
    條例另有規定外，依下列規定減刑：一死刑減為無期徒刑。
    二無期徒刑減為有期徒刑20年。三有期徒刑、拘役或罰金，
    減其刑期或金額2 分之1 ，中華民國96年罪犯減刑條例第2
    條第1 項定有明文。查本件被告犯罪時間均係在96年4 月24
    日以前，合於中華民國96年罪犯減刑條例第2 條第1 項第 3
    款減刑條件，皆應減其宣告刑2 分之1 如主文所示，並定其
    應執行之刑。
五、應依刑事訴訟法第273條之1第1項、第 299條第1項前段、第
    310 條之2 、第454 條第1 項，毒品危害防制條例第10條第
    1 項、第18條第1 項前段，刑法第11條、第47條第1 項、第
    62條前段、第51條第5 款，中華民國96年罪犯減刑條例第 2
    條第 1項第3 款、第7條，判決如主文。
六、如不服本判決，應於判決送達後10日內，向本院提出上訴狀
    （須附繕本），上訴於臺灣高等法院臺中分院。
本案經檢察官吳宗達到庭執行職務。
中　　華　　民　　國　　96　　年　　7 　　月　　23　　日
                  刑事第五庭    法  官  簡婉倫
以上正本證明與原本無異。
如不服本判決應於收受本判決後十日內向本院提出上訴書狀，其
未敘述上訴理由者，並得於提起上訴後十日內向本院補提理由書
狀（均須按他造當事人之人數附繕本）「切勿逕送上級法院」。
中　　華　　民　　國　　96　　年　　7 　　月　　23　　日
                                書記官
附錄本案論罪科刑法條
毒品危害防制條例第10條
施用第一級毒品者，處 6 月以上 5 年以下有期徒刑。
施用第二級毒品者，處 3 年以下有期徒刑。
